【裁判字號】    92,台上,5712
【裁判日期】    921009
【裁判案由】    偽造有價證券
【裁判全文】
最高法院刑事判決                              九十二年度台上字第五七一二號
    上 訴 人  甲○○
右上訴人因偽造有價證券案件，不服台灣高等法院台中分院中華民國九十一年八月六
日第二審更審判決（九十一年度重上更(一)字第六八號，起訴案號：台灣台中地方法院
檢察署八十三年度偵緝字第一○○、一○五號），提起上訴，本院判決如左：
    主  文
原判決撤銷，發回台灣高等法院台中分院。
    理  由
本件原判決認定上訴人甲○○於民國七十年三月五日與田詒宏結婚，於七十五年間冒
名「陳美智」，在台中市文心幼稚園任職，佯稱未婚，與簡宗智（於八十三年五月三
日死亡）交往約半年後訂婚。旋於同年十二月間，在同市○○區○○路一段一○九巷
一樓設立「小豆芽樂器社」，以簡宗智為名義負責人，實際由上訴人經營。渠於七十
六年四月間意圖為自己不法之所有，趁機竊取簡宗智之身分證一張，以備日後使用。
復基於意圖為自己不法所有，詐取財物、偽造私文書予以行使，及意圖供行使之用，
而偽造有價證券之概括犯意，囑不知情之已成年刻印者，偽刻「簡宗智」之方形印章
一顆後，持上開竊得之簡宗智身分證，於八十年三月五日至台中市第二信用合作社（
下稱台中二信），冒用「簡宗智」名義，蓋其偽造之「簡宗智」印章於原判決附表二
編號一、二、五所示文書上，並於其上偽造「簡宗智」之署名，而偽造各該文書，申
請支票開戶，帳號為二七七四之三號，及申請「簡宗智」之活期存款帳戶。嗣自同年
三月八日起至八十一年二月十二日，陸續蓋用偽造之「簡宗智」印章於原判決附表二
編號四所示文書，持向台中二信詐領一千七百五十張空白支票。其又囑不知情之已成
年刻印者，偽刻「簡宗智」之圓形印章一顆後，於八十一年三月十三日，在原判決附
表二編號三所示文書上，偽造「簡宗智」署名，並蓋前揭偽造之「簡宗智」方形印文
二枚、圓形印文一枚，偽造成該私文書，持向台中二信申請變更印鑑，均足以生損害
於簡宗智。上訴人又冒用「陳美智」名義，在同市○○路○段十二之一號設立小豆芽
托兒所、安親班、幼稚園等，利用學生家長信任老師之心理，先後於七十九年十一月
十日、八十年五月十五日、十一月二十五日、八十一年三月五日，連續招募如原判決
附表三所示四組民間互助會，向不知情之各該組互助會會員，詐取會首款。其中於以
「陳美智」名義，招募原判決附表三編號一互助會時，囑不知情已成年刻印者，偽刻
「陳美智」之印章一枚後，蓋於該二十一紙互助會單上之會首欄，而偽造該會首虛構
之互助會單，再交予不知情之會員（含會首有二十七人次，其中宮秀平、月霞、李木
吉、鄭正聰各參加二會，上訴人除冒用「陳美智」之名義為會首外，亦冒用「陳美智
」名義參加一會）；於以「陳美智」名義，招募原判決附表三編號三互助會時，以前
開偽造之「陳美智」印章，蓋於十七紙互助會單上之會首欄，而偽造該會首虛構之互
助會單後，將之交予不知情之會員（含會首有十八人次）。又於以「陳美智」名義，
招募原判決附表三編號四互助會時，在十九張互助會單上之會首欄，偽造「陳美智」
署名為會首後，將該會首虛構之互助會單交予不知情之會員（含會首有二十一人次，
其中林奎佑參加二個名額），均足以生損害於「陳美智」及各該互助會員。上訴人並
先後於八十一年一月二十五日、四月十日，在原判決附表三編號三、附表三編號一所
載互助會開標時，於民間習慣上視為標單之空白紙上，先後書寫會員詹靜心、林淑娟
之署名及利息，連續偽造詹靜心、林淑娟之標單，進而持以投標標得各該次會款，使
各該組互助會活會會員陷於錯誤，而交付會款，足以生損害於詹靜心、林淑娟及各該
組互助會其他活會會員。上訴人復連續蓋用上開盜刻之「簡宗智」印章於支票發票人
欄，偽造成原判決附表一編號二至十二、十四至二十五所示以「簡宗智」名義所簽發
支票；並在該附表編號九至十二、十六至十八及編號二十五所示支票背面，偽造「陳
美智」之署名背書。又蓋前開偽造之「陳美智」印章，及偽造「陳美智」署名於該附
表編號一所示本票之發票人欄；偽造「陳美智」之署名於該附表編號十三、二十六所
示本票之發票人欄，而偽造各該本票。並於原判決附表二編號六所示借據上，蓋上開
偽造之「陳美智」印章，及偽造「陳美智」署名，而偽造成「陳美智」向劉強借款新
台幣（下同）一百萬元之借據後，以購屋需款周轉等為由，將該等本票、支票及借據
分別持向如原判決附表一所示持票人調現。計向洪美惠調現三十萬元，向詹靜心調現
四十萬元，向林淑娟調現二十萬元，向李木吉調現九十萬元，向劉強調現一百二十萬
元，向李盛飛調現六十萬元，向劉明州調現一百四十萬元，向詹秀琴調現七十萬元，
足以生損害於簡宗智及「陳美智」。上訴人見計已得逞，即於八十一年六月十五日停
止「小豆芽樂器社」等營業，並停止前揭互助會之開標，逃逸無蹤等情。因而撤銷第
一審所為科刑之判決，改判仍依牽連犯、想像競合犯從一重論處上訴人連續意圖供行
使之用，而偽造有價證券罪刑（處有期徒刑三年六月）。固非無見。
惟查：(一)、按署名，僅以證明其主體之同一性為已足，並不以簽署姓名（戶籍）為必
要，即用化名、代名、筆名或僅簽名字均無不可，因之行為人如以其偏名為法律行為
，苟其偏名，係行之多年，且為社會上多數人所知，則該偏名已足以證明其主體之同
一性，該行為人即無偽造他人名義之犯意。上訴人於第一審及原審調查、審理時一再
否認有冒用陳美智名義偽造文書及偽造有價證券犯行，辯稱「美智」係其乳名，其使
用該名字並無犯罪故意等語。而證人即上訴人之母林秀子於原審調查時亦到庭證明此
情（見原審更(一)卷第六十二頁）。原判決理由對上訴人此部分之辯解及上開有利上訴
人之證詞究有何瑕疵或與事實不符而不足採之情形，既未詳加說明，徒以係屬事後卸
責及迴護附和等空泛之詞，即予摒棄不採，尚嫌理由欠備。(二)、原審於判決理由內已
說明原判決附表一編號十九支票，上訴人於冒名簽發持向李盛飛調借現款後，嗣經上
訴人收回，並已滅失等情，已經上訴人於原審審理及李盛飛於法務部調查局台中市調
查站調查時供明在卷（見原判決第九頁）。倘若不虛，該紙偽造之支票於判決當時既
已滅失而不存在，參照本院二十五年上字第六六二○號、五十一年台上字第一一○三
號判例意旨，自無宣告沒收餘地，乃原判決理由嗣又謂該附表一所示二十六紙偽造之
票據，均應依刑法第二百零五條規定宣告沒收等語，並於主文為該諭知，致其主文諭
知與理由論述及理由本身，俱有前後矛盾之違誤。(三)、採為判決基礎之證據資料，必
須經過調查程序，而顯出於審判庭者，始與直接審理主義符合，否則其所踐行之訴訟
程序，即屬違背法令。本件原審就上訴人冒名標取詹靜心、林淑娟二人互助會部分，
除以該二人之指訴為憑，並採證人蔡玲音偵查中不利之供證，為認定上訴人確有該部
分犯行之主要論據（見原判決第九頁），但原審於審判期日，並未向上訴人提示該證
人之證述筆錄予以閱覽，或告以其證言要旨（見原審更(一)卷第八十八至九十八頁），
使其有辯解之機會，顯有應於審判期日調查之證據，未予調查之違法。以上，或係上
訴意旨所指摘，或為本院得依職權調查之事項，應認原判決仍有撤銷發回更審之原因
。原判決認上訴人牽連犯竊盜罪及詐欺罪部分，雖屬不得上訴於第三審之罪名，然依
審判不可分原則，應一併予以發回。
據上論結，應依刑事訴訟法第三百九十七條、第四百零一條，判決如主文。
中      華      民      國    九十二    年      十      月      九      日
                              最高法院刑事第十二庭
                                  審判長法官  張  淳  淙
                                        法官  謝  俊  雄
                                        法官  蘇  振  堂
                                        法官  張  春  福
                                        法官  呂  丹  玉
      右正本證明與原本無異
                                              書  記  官
中      華      民      國    九十二    年      十      月     十六     日


司法院資訊處製作；財團法人民間司法改革基金會備份。
